---
title: 'Covid-19 e politica italiana: analisi testuale dei tweet'
author: "Francesco Maura"
output:  pdf_document
---

```{r setup, include=FALSE}
# load other packages
library(tidyverse)
library(lubridate)
library(tidyr)
library(scales)
library(tidytext)
library(gridExtra)

# package for stopwords in italian
# install.packages("tm")
library(tm)
stopparole <- tm::stopwords("italian")

# word cloud
library(wordcloud)

knitr::opts_chunk$set(fig.pos = "H")
knitr::opts_chunk$set(echo = FALSE)
```

L'attuale crisi sanitaria, economica e sociale dovuta alla diffusione dell'ormai noto virus *Covid-19* ha decisamente spostato l'attenzione mediatica del sistema italiano sul Primo Ministro Giuseppe Conte. Negli ultmi mesi, infatti, tra dirette, interviste, dichiarazioni, decreti e chi più ne ha più ne metta, l'attenzione mediatica intorno alla sua figura è decisamente aumentata, portantodolo come mai prima d'ora al centro dell'attenzione.

Ma cosa ha detto Giuseppe Conte al suo Paese? Su quali aspetti della pandemia in corso si è più focalizzat nella sua strategia comunicativa? E, ultimo ma non meno importante, come si sono mosse le altre forze politiche per contrastarlo/sostenerlo.

Questo breve articolo prova a rispondere a queste domande tramite tecniche di text-analitycs e sentiment analysis, utilizzando come fonte dati i tweet dei profili ufficiali di quattro dei maggiori esponenti politici del panorama italiano: Giuseppe Conte [\underline{@GiuseppeConteIT}](https://twitter.com/GiuseppeConteIT "@GiuseppeConteIT"), Matteo Salvini 
[\underline{@matteosalvinimi}](https://twitter.com/matteosalvinimi "@matteosalvini"), Nicola Zingaretti
[\underline{@nzingaretti}](https://twitter.com/nzingaretti "@nzingaretti") e Antonio Tajani  [\underline{@Antonio\_Tajani}](https://twitter.com/Antonio_Tajani "@Antonio\_Tajani").

## I dati

```{r data loading, echo=FALSE, results='hide', warning=FALSE}
# load datsframe
conte <- read.table("conte.txt", header=TRUE, sep = ";", fill = TRUE)
salvini <- read.table("salvini.txt", header=TRUE, sep = ";", fill = TRUE)
zingaretti <- read.table("zingaretti.txt", header=TRUE, sep = ";", fill = TRUE)
tajani <- read.table("tajani.txt", header=TRUE, sep = ";", fill = TRUE)

# from factor to character
conte[] <- lapply(conte, as.character)
salvini[] <- lapply(salvini, as.character)
zingaretti[] <- lapply(zingaretti, as.character)
tajani[] <- lapply(tajani, as.character)
```
Sono stati analizzati gli ultimi 3000 tweets circa dei vari account, selezionando quelli con data successiva al 15 gennaio 2020. Come possiamo vedere dalla tabella seguente, l'account più attivo è stato senza dubbio @matteosalvinimi, con una strategia comunicativa più insistente rispetto a quella dei suoi avversari politici. Da sottolineare, però, come buona parte dei tweet di questo account riportino semplicemente alcune dichiarazioni del segretario federale della Lega Nord, rilasciate in contesti diversi dai social network. è quindi evidente 

Guardando invece ai *retweet* medi per singolo *tweet*, si può notare come la risonanza delle comunicazione dell'account @GiuseppeConteIT sia molto più elevata; ciò è probabilmente dovuto ad una maggiore attenzione alle comunicazioni del primo ministro italiano in questo periodo e alle aspettative del popolo italiano stesso rispetto ad esse. 

```{r summary tweet, echo=FALSE, results='asis'}
tweet <- bind_rows(conte, salvini, zingaretti, tajani)
nomi <- c("GiuseppeConteIT", "matteosalvinimi", "nzingaretti", "Antonio_Tajani" )
tweet <- tweet %>% filter(screen_name %in% nomi)
basic_stat <- tweet %>% group_by(screen_name) %>% summarise(
            tweet = n(),
            retweet = mean(as.numeric(retweet_count), na.rm = TRUE)) %>% arrange(desc(retweet))
# basic_stat <- basic_stat %>% filter(!screen_name == "" & !screen_name == "FALSE")

knitr::kable(basic_stat, row.names=FALSE,  digits = 0, format = "pandoc",
                   caption = "Tweet - statistiche descrittive")

pattern <- "([^A-Za-z\\d#@']|'(?![A-Za-z\\d#@]))"

# word analysis
# identify the single words in each tweets and build separate database for them
words_filter <- function(dataset){
  dataset %>%
    mutate(text = str_replace_all(text, #remove link to pictures
                                  "https://t.co/[A-Za-z\\d]+|&amp;", "")) %>%
    unnest_tokens(word, text, token = "regex", pattern = pattern) %>%
    filter(!word %in% stopparole & 
             !str_detect(word, "^\\d+[A-Za-z]*\\d*[A-Za-z]*\\d*$") &
             !str_detect(word, "^[A-Za-z]{1,2}$")) %>% 
    filter(!word %in% stop_words$word & !word == "fe0f") %>%
    select(word)
}

conte_w <- words_filter(conte)
salvini_w <- words_filter(salvini)
zingaretti_w <- words_filter(zingaretti)
tajani_w <- words_filter(tajani)

# what are the most common used words?
conte_count <- conte_w %>% count(word) %>% arrange(desc(n))
salvini_count <- salvini_w %>% count(word) %>% arrange(desc(n)) %>%
  filter(word != "matteosalvinimi" & word != "twitter")
zingaretti_count <- zingaretti_w %>% count(word) %>% arrange(desc(n)) 
tajani_count <- tajani_w %>% count(word) %>% arrange(desc(n)) 

nrc <- read.table("nrc_en_it.txt", sep = ";", header = TRUE, quote = "")
# function for sentiment analysis
sentiment_analysis <- function(dataset){
  sentiment_counts <- dataset %>%
    left_join(nrc, by = "word") %>%
    count(sentiment) %>%
    filter(!sentiment == "NA") %>% arrange(desc(n)) %>%
    mutate(prct = round(n/sum(n)*100, digits = 1))
  sentiment_counts
} 
```

## L'analisi

\textbf{Una breve premessa - come leggere i grafici} nelle pagine seguenti saranno riportati due tipologie di grafico, uno è il cosidetto \textit{wordcloud}, che riporta una selezione delle parole usate più di frequente nel testo in analisi con una scala di grandezza decrescente, il secondo  fa invece rifermento alla \textit{sentiment analysis}, dove si cerca di analizzare le sensazioni del testo utilizzando un elenco di parle chiave asociate a diverse tipologie di sentimenti.

### Giuseppe Conte
```{r conte wordcloud, echo=FALSE, results='asis', warning=FALSE, out.width="300px"}
wcl <- wordcloud(conte_count$word, conte_count$n, min.freq = 3,
          max.words=100, random.order=FALSE, rot.per=0.3,
          colors=brewer.pal(8, "Dark2"))
```

Le parole più utilizzate dall'account \textit{twitter} del Primo Ministro italiano fanno pensare che questi abbia utilizzato questo social per richiamare l'attenzione sulle sue ormai famose conferenze, tramite le quali ha spesso comunicato notizie chiave per affrontare l'emergenza Covid-19 in Italia. Oltre a ciò, risaltano \texttt{cittadini, insieme} ed \texttt{emergenza}, quasi a ricordarci come si possa uscire da questa situazione solamente collaborando e sostenendoci a vicenda.

```{r conte setiment, echo=FALSE, results='asis', warning=FALSE, fig.align='left',fig.width=3, fig.height=3}
conte_sent <- sentiment_analysis(conte_count)
sent <- conte_sent %>% mutate(sentiment = reorder(sentiment, n)) %>%
        ggplot(aes(x = sentiment, y = n)) +
        geom_bar(aes(fill = sentiment), stat = "identity") +
        coord_flip() + xlab("") +
        theme(legend.position = "none")

sent
#knitr::kable(conte_sent, row.names=FALSE,  digits = 1, format = "pandoc",
#                   caption = "Sentiment analysis - tweet di @GiuseppeConteIT")
```

La sentiment analysis evidenzia come la strategia di comunicazione punti a lasciare messaggi di speranza e positività rispetto alla pandemia. Difatti, \textit{positivo} e \textit{fiducia} guidano questa graduatoria. Subito dopo troviamo però ben tre sentiment negativi, \textit{negativo, paura} e \textit{tristezza}, sicuramente legati alle tante ferite che il virus ha lasciato e sta lasciando sul nostro territorio.

### Matteo Salvini

```{r salvini wordcloud, echo=FALSE, results='asis', warning=FALSE, out.width="300px"}
wcl <- wordcloud(salvini_count$word, salvini_count$n, min.freq = 3,
          max.words=100, random.order=FALSE, rot.per=0.3,
          colors=brewer.pal(8, "Dark2"))
```

Potrebbe risultare strano come la parola più utilizzata dall'account twitter di Matteo Salvini sia proprio \texttt{\#Salvini}; questo si lega a quanto anticipato nei paragrafi precedenti, ovvero che buona parte di questi tweet riportano dichiarazioni del Segretario della Lega e questi iniziano, appunto, con l'hashtag \texttt{\#Salvini}. Fatta questa breve premessa, risaltano le parole che potremmo definire tipiche di Matteo Salvini, quali \texttt{amici} e \texttt{italiani}. Curioso come sia l'unico account a non avere in evidenza l'hashtag \texttt{\#coronavirus}.

```{r salvini sentiment, echo=FALSE, results='asis', warning=FALSE, fig.align='left',fig.width=3, fig.height=3}
salvini_sent <- sentiment_analysis(salvini_count)
sent <- salvini_sent %>% mutate(sentiment = reorder(sentiment, n)) %>%
        ggplot(aes(x = sentiment, y = n)) +
        geom_bar(aes(fill = sentiment), stat = "identity") +
        coord_flip() + xlab("") +
        theme(legend.position = "none")
sent
#grid.arrange(wcl, sent, ncol = 2)

#knitr::kable(salvini_sent, row.names=FALSE,  digits = 1, format = "pandoc",
#                   caption = "Sentiment analysis - tweet di @matteosalvinimi")
```

Per quanto riguarda i sentiment, notiamo una quasi partià tra la frequenza di \textit{positivo} (che rimane comunque primo) ed \textit{negativo}, che insieme distaccano nettamente le altre categorie. Essendo il principale referente dell'opposizione, è plausibile che ci sia un'alta negativà nei suoi tweet, laddove uno dei ruoli dell'opposizione rimane la critica costruttiva dell'operato del governo e questa difficilmente può essere espressa con espressioni positive. Di seguito troviamo poi gli stessi sentiment del Primo Ministro, anche se in ordine leggermente differente.

### Antonio Tajani

```{r tajani wordcloud, echo=FALSE, results='asis', warning=FALSE, fig.align='left', out.width="300px"}
wcl <- wordcloud(tajani_count$word, tajani_count$n, min.freq = 3,
          max.words=100, random.order=FALSE, rot.per=0.3,
          colors=brewer.pal(8, "Dark2"))
```


```{r tajani sentiment, echo=FALSE, results='asis', warning=FALSE, fig.align='left',fig.width=3, fig.height=3}
tajani_sent <- sentiment_analysis(tajani_count)
sent <- tajani_sent %>% mutate(sentiment = reorder(sentiment, n)) %>%
        ggplot(aes(x = sentiment, y = n)) +
        geom_bar(aes(fill = sentiment), stat = "identity") +
        coord_flip() + xlab("") +
        theme(legend.position = "none")
sent
#knitr::kable(tajani_sent, row.names=FALSE,  digits = 1, format = "pandoc",
#                   caption = "Sentiment analysis - tweet di @Antonio_Tajani")
```

### Nicola Zingaretti

```{r zingaretti wordcloud, echo=FALSE, results='asis', warning=FALSE, fig.align='left', out.width="300px"}
wcl <- wordcloud(zingaretti_count$word, zingaretti_count$n, min.freq = 3,
          max.words=100, random.order=FALSE, rot.per=0.3,
          colors=brewer.pal(8, "Dark2"))
```


```{r zingaretti sentiment, echo=FALSE, results='asis', warning=FALSE, fig.align='left',fig.width=3, fig.height=3}
zingaretti_sent <- sentiment_analysis(zingaretti_count)
sent <- zingaretti_sent %>% mutate(sentiment = reorder(sentiment, n)) %>%
        ggplot(aes(x = sentiment, y = n)) +
        geom_bar(aes(fill = sentiment), stat = "identity") +
        coord_flip() + xlab("") +
        theme(legend.position = "none")
sent
#knitr::kable(zingaretti_sent, row.names=FALSE,  digits = 1, format = "pandoc",
#                   caption = "Sentiment analysis - tweet di @nzingaretti")
```

## Conclusioni